【裁判字號】    98,重訴,547
【裁判日期】    991206
【裁判案由】    拆屋還地
【裁判全文】
臺灣臺中地方法院民事判決  98年度重訴字第547號
原      告    臺中市政府
法定代理人    胡志強
訴訟代理人    林俊雄律師
              吳志清律師
被      告    林國潘
              林朝乾
上  一  人
訴訟代理人    林錦全
被      告    蔡仲訓
上列當事人間請求拆屋還地等事件，本院於民國99年11月15日言
詞辯論終結，判決如左：
    主      文
被告林國潘應將坐落台中市○區○○段12-10地號土地如附圖所
示A6（面積195平方公尺）、A7（面積4平方公尺）、同段12-33
地號土地如附圖所示A1（面積36平方公尺）、同段12-35地號土
地如附圖所示A5（面積151平方公尺）、A8（面積2平方公尺）、
同段12-56地號土地如附圖所示A4（面積22平方公尺）、同段12-
91地號土地如附圖所示A3（面積7平方公尺）、同段12-97地號土
地如附圖所示A2（面積16平方公尺）土地上之鐵皮屋及雨遮等建
物拆除，並將該土地返還原告。
被告林國潘應給付原告新臺幣肆拾捌萬陸仟零肆拾元，及自民國
九十九年九月十三日起至清償日止按週年利率百分之五計算之利
息；暨自民國九十八年十二月一日起至返還前項所示土地予原告
之日止，按前項所示占用土地之申報總價額年息百分之五計算之
金額。
被告林朝乾應給付原告新臺幣壹拾陸萬貳仟伍佰參拾陸元，及其
中新臺幣壹拾參萬捌仟陸佰柒拾伍元自民國九十八年十二月九日
起至清償日止按週年利率百分之五計算之利息。
被告蔡仲訓應自本判決第一項如附圖所示A1、A2、A3、A4、A5、
A6部分之建物及土地遷出。
訴訟費用由被告林國潘負擔二十分之十五，被告林朝乾負擔二十
分之四，被告蔡仲訓負擔二十分之一。
本判決於原告分別以新臺幣參佰柒拾萬元為被告林國潘供擔保、
以新台幣伍萬伍仟元為被告林朝乾供擔保、以新台幣陸拾陸萬伍
仟元為被告蔡仲訓供擔保後，得假執行。但被告林國潘如以新臺
幣壹仟壹佰零玖萬玖仟零壹拾玖元、被告林朝乾以新臺幣壹拾陸
萬貳仟伍佰參拾陸元、被告蔡仲訓以新台幣壹佰玖拾玖萬肆仟元
為原告供擔保後，得免為假執行。
    事實及理由
壹、程序部分：
    按訴狀送達後，原告不得將原訴變更或追加他訴，但被告同
    意、請求之基礎事實同一、擴張或減縮應受判決事項之聲明
    者，不在此限；被告於訴之變更或追加無異議，而為本案之
    言詞辯論者，視為同意變更或追加。民事訴訟法第255條第1
    項第1、2、3款及第2項分別定有明文。本件原告起訴原聲明
    求為：「(一)被告林國潘應將坐落台中市○區○○段12-10地
    號面積236平方公尺、12-33地號內如附圖所示B部分面積4平
    方公尺、12-35地號內如附圖所示D部分面積149平方公尺、
    12-56地號內如附圖所示E部分面積14平方公尺、12-91地號
    內如附圖所示F部分面積6平方公尺及12-97地號內如附圖所
    示G部分面積9平方公尺土地上建物拆除，交還土地與原告；
    並給付原告新台幣（下同）463,537元及自起訴狀繕本送達
    翌日起至清償日止，按週年利率百分之5計算之利息；暨自
    民國（下同）98年12月1日起至交還土地之日止，按上開土
    地申報總價額年息百分之5算付損害金。(二)被告林朝乾應將
    坐落台中市○區○○段12-33地號內如附圖所示A部分面積4
    平方公尺、12-35地號內如附圖所示C部分面積958平方公尺
    土地上建物拆除，交還土地與原告；並給付原告1,087,761
    元及自起訴狀繕本送達翌日起至清償日止，按週年利率百分
    之5計算之利息；暨自98年12月1日起至交還土地之日止，按
    上開土地申報總價額年息百分之5算付損害金。」之判決，
    嗣於本件訴訟進行中，經本院前往測量被告所有建物占用土
    地之實際位置及面積，且經被告林國潘陳明而得知被告林國
    潘在系爭土地上之建物現出租予蔡仲訓占有使用後，原告乃
    追加蔡仲訓為被告，並更正其聲明求為：「(一)被告林國潘應
    將坐落台中市○區○○段12-10地號內如附圖所示A6部分面
    積195平方公尺、A7部分面積4平方公尺、同段12-33地號內
    如附圖所示A1部分面積36平方公尺、同段12-35地號內如附
    圖所示A5部分面積151平方公尺、A8部分面積2平方公尺、同
    段12-56地號內如附圖所示A4部分面積22平方公尺、同段12-
    91地號內如附圖所示A3部分面積7平方公尺及同段12-97地號
    內如附圖所示A2部分面積16平方公尺土地上鐵皮屋及雨遮等
    建物拆除，交還土地與原告；並給付原告486,040元及自原
    告99年8月26日準備書狀繕本送達翌日起至清償日止，按週
    年利率百分之5計算之利息；暨自98年12月1日起至交還土地
    之日止，按上開土地申報總價額年息百分之5算付損害金。
    (二)被告林朝乾應給付原告138,675元及自起訴狀繕本送達翌
    日起至清償日止，按週年利率百分之5計算之利息；暨自98
    年12月1日起至99年9月27日止，按上開土地申報總價額年息
    百分之5損害金。(三)被告蔡仲訓應自第一項附圖所示A1、A2
    、A3、A4、A5 及A6部分鐵皮屋及土地遷出。」之判決，被
    告等人就原告所為上開聲明之更正暨追加蔡仲訓為被告，均
    無異議並為本案之言詞辯論，且原告上開訴之變更追加，所
    主張之基礎事實同一，核與上開規定無違，應予准許，合先
    敘明。
貳、原告之聲明及陳述要旨：
  一、聲明：
    (一)被告林國潘應將坐落台中市○區○○段12-10地號內如附
      圖所示A6部分面積195平方公尺、A7部分面積4平方公尺、
      同段12-33地號內如附圖所示A1部分面積36平方公尺、同
      段12-35地號內如附圖所示A5部分面積151平方公尺、A8部
      分面積2平方公尺、同段12-56地號內如附圖所示A4部分面
      積22平方公尺、同段12-91地號內如附圖所示A3部分面積7
      平方公尺及同段12-97地號內如附圖所示A2部分面積16平
      方公尺土地上鐵皮屋及雨遮等建物拆除，交還土地與原告
      ；並給付原告486,040元及自原告99年8月26日準備書狀繕
      本送達翌日起至清償日止，按週年利率百分之5計算之利
      息；暨自民國（下同）98年12月1日起至交還土地之日止
      ，按上開土地申報總價額年息百分之5算付損害金。
    (二)被告林朝乾應給付原告138,675元及自起訴狀繕本送達翌
      日起至清償日止，按週年利率百分之5計算之利息；暨自
      98年12月1日起至99年9月27日止，按上開土地申報總價額
      年息百分之5損害金。
    (三)被告蔡仲訓應自第一項附圖所示A1、A2、A3、A4、A5及A6
      部分鐵皮屋及土地遷出。
    (四)原告願供擔保，請准宣告假執行。
  二、陳述要旨：
    (1)坐落台中市○區○○段12-10、12-33、12-56、12-91、12
      -97地號土地6筆係原告所有。被告林國潘無正當權源，於
      系爭土地如附圖所示A1、A2、A3、A4、A5、A6、A7、A8部
      分土地上搭建一層樓鐵皮屋（下稱系爭建物），並將系爭
      建物出租與被告蔡仲訓作為經營餐廳使用，現並仍由被告
      蔡仲訓占有使用中。被告林朝乾亦無正當權源，於84年間
      擅自在系爭土地如附圖所示B1、B2、B3部分土地上，搭建
      二層樓鐵皮屋，而無權占有使用系爭土地之上揭部分，迄
      本件訴訟進行中之99年9月27日始將如附圖所示B1、B2、
      B3土地上之建物拆除而將土地返還原告。
    (2)被告林國潘、林朝乾無權占用系爭土地之上開部分，致原
      告不能就上開土地為正當之使用收益，妨害原告就系爭土
      地所有權之行使，且被告林國潘、林朝乾無法律上之原因
      受有利益，致原告受有損害，被告林國潘、林朝乾應依侵
      權行為、不當得利之法律關係，將所占用之土地返還原告
      ，並給付原告損害金或相當租金之不當得利。按被告林國
      潘迄未將所占用之土地返還原告，故原告除訴請被告林國
      潘除將所占用之土地返還被告外，並請求被告林國潘應給
      付原告自起訴日回溯前5年即93年12月1日起至返還土地之
      日止，依占用土地之面積、按系爭土地申報地價年息百分
      之5計算之相當租金之不當得利；就起訴之日即98年12月1
      日起至交還土地之日止，並應按上開土地申報總價額年息
      百分之5算付損害金。而被告林朝乾雖已於訴訟中之99年9
      月27日將其所占用之土地返還原告，惟其占用系爭土地之
      期間仍受有相當租金之不當得利，故仍請求被告林朝乾給
      付原告自起訴日回溯前5年即93年12月1日起至返還土地之
      日即99年9月27日止，依占用土地之面積、按系爭土地申
      報地價年息百分之5計算之相當租金之不當得利。至被告
      蔡仲訓為如附圖所示A1、A2、A3、A4、A5、A6部分土地上
      系爭建物之直接占有人，其因使用系爭建物而占有上開土
      地，妨害原告就系爭土地所有權之行使，原告亦得請求除
      去之。爰依民法第767條第1項、第179條及第184條第1項
      前段規定提起本件訴訟等語。
參、被告之聲明及陳述要旨：
  一、被告均聲明：
    (一)原告之訴及假執行之聲請均駁回。
    (二)如受不利判決，願供擔保免為假執行。
  二、陳述要旨：
    (一)被告林國潘部分：
      原告於43年間與訴外人林寬玉就重劃分割前坐落台中市○
      區○○段12-10地號（下稱分割前12-10 地號土地，後分
      割出同段12- 56、12-57地號）、同段12- 21地號土地訂
      立耕地租約，後林寬玉於53年間將上揭分割前12-10地號
      土地之耕地承租權讓與被告林國潘，故自53年間起被告林
      國潘與原告間就分割前12-10地號土地即有耕地租約關係
      存在，被告林國潘基於耕地租約關係占有使用系爭土地，
      自非無權占有。又被告林國潘自受讓林寬玉之耕地承租權
      後，不僅繼續以林寬玉名義向原告繳納地租直至89年，期
      間被告林國潘亦根據台中農田水利會所開具之繳費單定期
      繳納系爭土地之費用，原告明知系爭土地實際由被告林國
      潘占有、使用，卻遲未表示終止耕地租約之意，反繼續收
      取租金至89年，顯見原告亦同意系爭土地由被告林國潘繼
      續承租使用等語為辯。
    (二)被告林朝乾部分：
      被告林朝乾之父林樹枝與林寬玉為好友，因林樹枝家中人
      口眾多，林寬玉方將向原告所承租系爭土地之一部分借予
      林樹枝一家耕作，林樹枝死亡後仍由被告林朝乾兄弟繼續
      使用土地。俟系爭土地重劃後，因被告林朝乾所耕作之土
      地部分面臨馬路，故被告林朝乾方於84年間在如附圖所示
      B1、B2、B3部分土地上搭建二層樓建物使用。又系爭土地
      早年為荒蕪無人使用之鄉下土地，若非被告林朝乾之父親
      配合政府當時「地盡其利」的政策墾作該地，也無今日都
      市化成就，如無功勞，也有苦勞，被告林朝乾非惡意占用
      ，且原告因過失怠於行使權利，未能早日通知被告林朝乾
      返還土地，今卻要被告林朝乾給付5年損害金，實無理由
      。另於本件訴訟中，被告林朝乾已將占用系爭土地之建物
      拆除完畢，並於99年9月27日將所占用之土地返還原告，
      應無庸再給付損害金等語，資為抗辯。
    (三)被告蔡仲訓部分：
      被告蔡仲訓自99年4月1日起向被告林國潘承租系爭建物使
      用，約定租期3年，被告蔡仲訓先花費60萬元將店面頂下
      來，又花費10餘萬元改造水電，自99年4月1日開始營業後
      ，迄才營業幾個月，而被告蔡仲訊向被告林國潘承租系爭
      建物時，僅知悉系爭建物坐落之基地為原告所有，並不知
      被告林國潘與原告間就系爭建物坐落基地有使用上之糾紛
      等語。
肆、兩造經法官試行整理並簡化爭點，其結果如下：
  一、兩造不爭執之事項：
    (一)坐落台中市○區○○段12-10、12-33、12-35、12-36、12
      -56、12-91、12-97地號土地為原告所有。
    (二)訴外人林寬玉於民國43年間向原告承租分割前12 -10（81
      年間因重劃分割增加12-56、12-57地號）、12-21地號土
      地耕作，雙方簽定有「臺灣省公有耕地租賃契約」。林寬
      玉與原告最後於70年間換約，租期自70年12月2日起至76
      年12月1日止。
    (三)林寬玉於53年間將分割前12-10地號土地之耕作權出賣予
      被告林國潘。
    (四)原告向林寬玉收取耕地租金至89年止。自90年起林寬玉及
      被告均未再向原告繳納租金。
    (五)坐落系爭土地如附圖所示A1 （面積：36平方公尺）、A2
      （面積：16平方公尺）、A3 （面積：7平方公尺）、A4（
      面積：22平方公尺）、A5（面積：151平方公尺）、A6（
      面積：195平方公尺）、A7（面積：4平方公尺）、A8（面
      積：2平方公尺）土地上之系爭一層樓建物為被告林國潘
      所有，係於82至83年間所興建。
    (六)被告林朝乾約於84年間在如附圖所示B1（面積：21平方公
      尺）、B2（面積：3平方公尺）、B3（面積：95平方公尺
      ）、土地上興建有二層樓建物，而占有使用上揭建物坐落
      之土地，被告林朝乾於本件訴訟中業將上揭土地上之建物
      拆除，於99年9月27日當庭將上揭B1、B2、B3土地返還原
      告。
    (七)被告林朝乾所有上項二層樓建物所坐落之土地，係由林寬
      玉交付被告林朝乾之父林樹枝耕作使用。
    (八)被告林國潘於99年4間起將其所有、坐落如附圖所示A1、
      A2 、A3、A4、A5、A6土地上之建物出租予追加被告蔡仲
      訓使用，上開建物目前由蔡仲訓占有使用中。
  二、兩造爭執之焦點：
    (一)原告與被告林國潘間就被告林國潘所占用之土地有無租約
      存在？如有，被告林國潘有無違反租約使用所承租之土地
      ？
    (二)被告林朝乾占有使用系爭土地，有無正當權源？
    (三)追加被告蔡仲訓應否自如附圖所示A1、A2、A3、A4、A5、
      A6土地上之建物遷出？
    (四)原告請求被告林國潘、林朝乾給付相當租金之不當得利，
      是否有理由？
伍、法院之判斷：
  一、原告主張系爭土地為原告所有，被告林國潘於82至83年間
      在系爭土地如附圖所示A1、A2、A3、A4、A5、A6、A7、A8
      土地上（坐落地號、面積詳如附表一編號1至8號所示）興
      建系爭建物，而占有系爭建物坐落之土地，被告林朝乾於
      84 年間在系爭土地如附圖所示B1、B2、B3土地上（坐落
      地號、面積詳如附表一編號9至11號所示）興建有二層樓
      建物，而占有使用該二層樓建物坐落之土地，為兩造不爭
      執之事實，且有土地登記簿謄本附卷可稽，並經本院勘驗
      現場、囑託台中市中山地政事務所測量製有土地複丈成果
      圖在卷可按，自堪信為真正。惟原告主張被告林國潘、林
      朝乾所有建物占用系爭土地並無正當權源，則為被告林國
      潘、林朝乾所否認，被告林國潘抗辯因受讓林寬玉之耕作
      權而占有系爭土地，被告林朝乾則抗辯係由系爭土地承租
      人林寬玉將土地借其使用，非無權占有等語。是本件首應
      究明者乃為被告林國潘、林朝乾占有系爭土地有無正當權
      源。經查：
    (一)原告與林寬玉於43年間，就原告所有分割前12-10、12-21
      地號土地簽訂有「臺灣省公有耕地租賃契約」（下稱系爭
      耕地租約），原告與林寬玉最後於70年間換約，租期自70
      年12月2日起至76年12月1日，為兩造不爭執之事實，已如
      前述，而76年12月1日系爭耕地租約約定之租期屆滿後，
      原告與林寬玉雖未另訂租約，然原告亦未即時表示反對之
      意思，系爭耕地租約視為不定期限耕地租約，亦為被告所
      不爭執，且有原告95年5月23日府財產字第0950094313號
      函（見本院卷56頁）附卷可稽，均堪信為真正。由上可知
      ，就分割前12-10、12-21地號土地與原告簽訂公有耕地租
      約之契約當事人，始終均為林寬玉甚明。按人民向行政機
      關承租公有耕地，其法律關係，純屬私法上之租賃契約，
      如屬耕地三七五租約條例規定適用範圍內之耕地租約，自
      有該條例規定之適用。依卷附原告與林寬玉間系爭耕地租
      約（見本院卷第70頁）所示，系爭耕地租約雖係依臺灣省
      公有耕地放租辦法（已於87年1月21日廢止）而簽訂，然
      林寬玉與原告於系爭耕地租約係約定由林寬玉支付地租而
      使用分割前12-10、12-21地號公有耕地以為耕作，已符合
      土地法第106條第1項「以自任耕作為目的，約定支付地租
      ，使用他人之農地者，為耕地租用。」之規定，依耕地三
      七五減租條例第1條之規定，自有耕地三七五減租條例之
      適用，應先敘明。
    (二)按耕地之承租人應自任耕作，並不得將耕地全部或一部轉
      租他人，否則原訂租約應屬無效，此觀耕地三七五減租條
      例第16條第1項第2項之規定至明。所謂不自任耕作，兼指
      轉租及將耕地借與他人使用在內；又耕地三七五減租條例
      第16條第1項所謂承租人應自任耕作，係指承租人應以承
      租之土地供自己從事耕作之用而言；如承租人以承租之土
      地建築房屋居住或供其他非耕作之用者，均不在自任耕作
      之列，應構成同條第2項所定原訂租約無效之原因；耕地
      三七五減租條例第16條第2項所謂原訂租約無效，係指承
      租人違反前項所定不自任耕作或轉租之限制時，原訂租約
      無待於終止，當然向後失其效力，租賃關係因而歸於消滅
      而言（最高法院56年台上字第1520號、70年台上字第4637
      號及80年台再第15號判例要旨可資參照）。系爭耕地租約
      之契約當事人，始終為原告與林寬玉，系爭耕地租約並有
      耕地三七五減租條例之適用，已如前述，則微論被告林國
      潘與林寬玉於53年間就分割前同段12-10地號土地所簽訂
      之「賣絕耕作權契據」（即耕作權買賣契約，見本院卷第
      61頁）乃屬債之契約，其效力僅及於契約當事人之林寬玉
      與被告林國潘，在原告與林寬玉於系爭耕地租約中有禁止
      轉租之約定下，被告林國潘與林寬玉間之耕作權買賣契約
      ，不足拘束非耕作權買賣契約當事人之原告，被告林國潘
      無從因向林寬玉買受耕作權，而與原告就分割前12-10地
      號土地成立租賃契約。況林寬玉於將分割前12-10地號土
      地耕作權讓與被告林國潘時，不但違反系爭耕地租約禁止
      轉租之約定，且已屬符合耕地三七五減租條例第16條承租
      人違反應自任耕作之規定，林寬玉與原告間系爭耕地租約
      依該條之規定即屬當然無效，而當然向後失其效力，被告
      林國潘要無從因林寬玉之讓與行為，而取得分割前12-10
      地號土地之耕作權；此外，被告林國潘所有系爭建物坐落
      基地之系爭12-33、12-35、12-91、12-91地號土地均非自
      分割前12-10、12-21地號土地分割而來，被告林國潘尤無
      從基於林寬玉與原告間之系爭耕地租約，而取得系爭12-3
      3、12-35、12-91、12-91地號土地之占有權。又林寬玉將
      系爭耕地租約所承租之部分土地，交付被告林朝乾之父林
      樹枝占有使用，林寬玉與被告林朝乾之父林樹枝間使用借
      貸契約乃屬債權契約，基於債之相對性，亦不足拘束原告
      ，且林寬玉該將系爭土地之部分借予林樹枝之行為，亦屬
      違反耕地三七五減租條例第16條規定承租人應自任耕作之
      規定，被告林朝乾亦無從因繼承林樹枝與林寬玉間之使用
      借貸而取得占有系爭土地之正當權源。
    (三)被告林國潘雖另提出臺灣省臺中農田水利會（下稱水利會
      ）徵收單，以該徵收單「代納人或土地管理人現耕人」欄
      載明被告林國潘，抗辯原告要求水利會向被告林國潘徵收
      依法應由原告繳納之水利費，原告早已知悉系爭土地由被
      告林國潘使用之事實，原告仍續收取系爭土地耕地租金至
      89年間止，足見原告同意由被告林國潘承租系爭土地等語
      。惟稱租賃者，謂當事人約定，一方以物租與他方使用收
      益，他方支付租金之契約。民法第421條第1項定有明文。
      是租賃契約必契約當事人就租賃標的物及租金達成合意，
      方能成立。查上揭水利會徵收單並非原告所出具，尚無從
      逕以訴外人台灣省臺中農田水利會所開具之上揭徵收單，
      遽行推定原告明知系爭土地長久以來均由被告林國潘占有
      、使用而未表反對，而有同意被告林國潘繼續承租、使用
      之意，加以被告林國潘係主張受讓林寬玉就分割前12-10
      地號土地之耕作權，並非受讓林寬玉系爭耕地租約全部，
      而被告林國潘迄未能舉證證明與原告間曾就分割前12-10
      地號土地或系爭土地為租賃標的及其租金達成合意，被告
      林國潘主張與原告間就系爭土地有租賃關係存在，已不足
      採。且由卷附被告林國潘所提出之台中市政府公有土地繳
      納稻谷地租聯單（見本院卷第37、44、57至60頁）所示，
      迄89年止，系爭耕地租約之承租人一欄始終均記載為林寬
      玉，則縱然系爭耕地租約之租金係由被告林國潘出資繳納
      ，被告林國潘亦係基於其與林寬玉間之法律關係而以林寬
      玉之名義（或代林寬玉）繳納，洵不足變更系爭耕地租約
      之契約當事人，被告林國潘以其與林寬玉間有耕作權買賣
      契約及嗣後由其實際繳納租金之事實，主張與原告間就系
      爭土地有租賃關係存在，洵非可採。
    (四)退而言之，縱認被告林國潘因受讓林寬玉分割前12-10地
      號土地之承租權，而與原告間有耕地租賃關係存在、然被
      告林國潘於82年至83年間在系爭土地附圖所示A1至A8土地
      上興建系爭建物，並出租他人作為餐廳營業使用等情，為
      兩造所不爭執之事實，被告林國潘就其占用之系爭土地亦
      有不自任耕作之情事存在，依耕地三七五減租條例第16條
      之規定，其耕地租約亦自被告林國潘在系爭土地上興建系
      爭建物時起歸於無效，被告林國潘自該時起已無占用系爭
      土地之正當權源無疑。
    (五)基上所述，被告林國潘在系爭土地如附圖所示A1、A2、A3
      、A4、A5、A6、A7、A8土地上興建系爭建物而占有土地，
      被告林朝乾於84年間在系爭土地如附圖所示B1、B2、B3土
      地上興建二層樓建物而占有土地，均屬無權占有，足堪認
      定。
  二、按所有人對於無權占有或侵奪其所有物者，得請求返還之
      。對於妨害其所有權者，得請求除去之。有妨害其所有權
      之虞者，得請求防止之，民法第767條第1項定有明文。被
      告林國潘在系爭土地如附圖所示A1、A2、A3、A4、A5、A6
      、A7、A8土地上興建系爭建物，而占有系爭建物所坐落之
      土地，係屬無權占有，已詳如前述，則原告依上開規定訴
      請被告林國潘將系爭建物拆除、並將系爭建物坐落之土地
      返還原告，於法即屬有據。又被告林國潘於99年4月間起
      將其所有、坐落如附圖所示A1、A2、A3、A4、A5、A6土地
      上之系爭建物出租予被告蔡仲訓使用，系爭建物目前由蔡
      仲訓經營小吃部而占有使用中等事實，亦為兩造所不爭執
      ，被告林國潘所有之系爭建物占有系爭土地既屬無權占有
      ，租賃契約復僅具債權契約之性質，基於債之相對性，則
      被告蔡仲訓縱基於與被告林國潘間之租賃契約而占有使用
      系爭建物暨坐落基地，亦無從以其與被告林國潘間之租賃
      契約對抗原告，從而原告主張為使其對被告林國潘拆屋還
      地之請求，得以順利實現，而本於系爭土地所有人除去妨
      害請求權及侵權行為之法則，請求被告蔡仲訓自系爭建物
      暨坐落基地遷出，亦屬有據，應予准許。至被告蔡仲訓固
      以其向被告林國潘承租系爭建物、頂讓經營權等花費不貲
      ，迄今僅營業數月，不知道被告林國潘與原告間之糾紛等
      語資為抗辯。然被告蔡仲訓前開所辯，均屬被告林國潘是
      否依租賃契約履行出租人債務之情事，被告蔡仲訓如因原
      告行使權力致有無法使用租賃物或受有損害之情事，自應
      由被告蔡仲訓另依其與被告林國潘間租賃契約行使權利，
      要與原告無涉，附此敘明。
  三、再按無法律上原因而受利益，致他人受損害者，應返還其
      利益，民法第179條定有明文。而無權占有他人之土地，
      可能獲得相當於租金之利益，並致土地所有權人無法對土
      地為使用收益，而受有同額之損害，應為社會通常之觀念
      （最高法院61年台上字第1695號判例意旨參照）。是無權
      占有人顯係無法律上之原因而受利益，並已致土地所有權
      人受有損害，則土地所有權人自得依不當得利之法律關係
      ，請求無權占有人給付相當於租金之利益。被告林國潘、
      林朝乾無權占用系爭土地，因而受有相當租金之利益，則
      原告依民法第179條之規定，請求被告林國潘、林朝乾分
      別自93年12月1日（即起訴之日回溯5年）至返還所占用土
      地之日止，各自按占用系爭土地之面積給付相當於租金之
      不當得利，揆諸前開說明，即屬有據。次按於城市地方租
      用房屋之租金，以不超過土地及建築物申報總價額年息百
      分之10為限，而前開規定於租用基地建築房屋之情形準用
      之，土地法第97條第1項、第105條定有明文。又所謂年息
      百分之10為限，乃指基地租金之最高限額而言，並非必須
      照申報價額年息百分之10計算之，尚須斟酌基地之位置，
      工商繁榮程度、使用人利用基地之經濟價值、所受利益，
      彼等關係及社會感情等情事，以為決定。另土地法第97
      條第1項規定所謂之土地價額，依同法施行細則第25條之
      規定，係指法定地價而言。而土地法第148條規定土地所
      有權人依土地法所申報之地價為法定地價，故土地法第97
      條所謂之土地申報價額，即指該土地之申報地價。本院審
      酌系爭土地地目雖為田、墓，然於本院於99年3月19日勘
      驗時，系爭土地上除有被告林國潘、林朝乾之建物外，並
      有雞舍、水泥空地、圍牆等，並無實際供耕作或作為墓地
      使用之事實，且系爭土地坐落台中市鬧區，系爭土地之三
      面分別面臨台中市○○○路、東英路、東英十七街，交通
      至為方便，利用價值甚高，參以被告林國潘復以在系爭土
      地上所興建之系爭建物出租他人供經營餐廳之用，被告林
      朝乾前亦以其在系爭土地上興建之二層樓建物供經營餐廳
      之用，業經本院勘驗現場製有堪驗筆錄、並有現場簡圖附
      卷可參，足見被告因占用系爭土地所能獲利不低等情，認
      原告請求被告林國潘、林朝乾給付依占用系爭土地面積、
      按土地申報總價額年息百分之5計算之相當租金不當得利
      ，核屬適當。茲分別就被告林國潘、林朝乾應給付之相當
      租金不當得利金額計算如下：
    (一)被告林國潘部分：
      系爭土地93年1月1日及96年1月1日之申報地價分別如附表
      二所示，有系爭土地申報地價查詢資料在卷足憑。被告林
      國潘占用系爭12-10地號土地之面積為199平方公尺（A6＋
      A7）、占用系爭12-35地號之面積為153平方公尺（A5＋A8
      ）、占用系爭12-33地號之面積為36平方公尺（A1）、占
      用系爭12-97地號面積為16平方公尺（A2）、占用系爭12-
      91地號土地7平方公尺（A3）、占用系爭12-56地號土地面
      積22平方公尺（A4），則依被告林國潘所有系爭建物占有
      土地之面積、分別按附表二所示申報地價計算之結果，原
      告請求被告林國潘給付自93年12月1日至98年11月30日、
      占用系爭土地如附圖所示A1至A6部分土地相當租金之不當
      得利共486,040元（計算式如附表三所示），並自98年12
      月1日起至交還土地之日止，按系爭土地申報總價額年息
      百分之5計算相當租金之不當得利，即有理由。
    (二)被告林朝乾部分：
      被告林朝乾占用系爭12-35地號土地面積95平方公尺（B3
      ）、占用系爭12-33地號土地面積24平方公尺（B1＋B2）
      ，則依被告林朝乾占用系爭土地之面積、分別按附表二所
      示系爭土地之申報地價計算，原告請求被告林朝乾給付自
      93年12月1日起至98年11月30日、占用系爭土地相當租金
      之不當得利共138,675元（計算式如附表二所示），及自
      98年12月1日至返還所占用土地之日即99年9月27日止，按
      系爭土地申報總價額年息百分之5計算相當租金之不當得
      利即23,861元（計算式如附表二），亦為有理由。
    (三)按給付無確定期限者，債務人於債權人得請求給付時，經
      其催告而未為給付，自受催告時起，負遲延責任，其經債
      權人起訴而送達訴狀，或依督促程序送達支付命令，或為
      其他相類之行為者，與催告有同一之效力；遲延之債務，
      以支付金錢為標的者，債權人得請求依法定利率計算之遲
      延利息；應付利息之債務，其利率未經約定，亦無法律可
      據者，週年利率為百分之5；寄存送達，自寄存之日起，
      經十日發生效力，民法第229條第2項、第233條第1項前段
      、第203條、民事訴訟法第138條第2項分別定有明文。原
      告請求被告林國潘、林朝乾給付不當得利之遲延利息部分
      ，核該不當得利金錢，並無給付之確定期限，揆諸上開說
      明，被告應自起訴狀繕本送達或受催告時起始負遲延責任
      。原告請求被告林國潘給付93年12月1日至98年11月30日
      之不當得利486,040元部分，原告併請求自原告99年8月26
      日準備書狀送達翌日起之遲延利息，而原告之上開準備書
      狀係於99年9月2日寄存送達，有送達證書在卷可按（見本
      院卷第146頁），自寄存之日起，經10日即99年9月12日發
      生效力，故而被告林國潘就上開給付自99年9月13日起應
      負遲延責任；另原告請求被告林朝乾給付93年12月1日至
      98年11月30日之不當得利138,675元部分，因起訴狀繕本
      於98年12月8日送達被告林朝乾，故而被告林朝乾就上揭
      給付部分，應自98年12月9日起負遲延責任。
  四、綜上所述，原告依民法第767條第1項、第179條之規定，
      請求被告林國潘將坐落系爭土地如附圖所示A1、A2、A3、
      A4、A5、A6、A7、A8（坐落地號、面積詳如附表一編號1
      至8號所示）土地上之系爭建物拆除、將土地返還予原告
      ；並給付原告486,040元及自99年9月13日（即原告99年8
      月26日準備書狀送達翌日）起至清償日止，按週年利率百
      分之5計算之利息；暨自98年12月1日起至交還土地之日止
      ，按系爭土地申報總價額年息百分之5算付之不當得利；
      請求被告林朝乾給付原告162,536元，及其中138,675元自
      98年12月9日（即起訴狀繕本送達翌日）起至清償日止，
      按週年利率百分之5計算之利息；請求被告蔡仲訓自系爭
      土地如附圖所示A1、A2、A3、A4、A5、A6部分建物及土地
      遷出，均有理由，應予准許。
  五、兩造均陳明願供擔保，分別聲請宣告假執行或免為假執行
      ，經核於法均無不合，爰分別酌定相當擔保金額准許之。
  六、本件判決之結果已臻明確，兩造其餘攻擊防禦方法，經審
      酌均於判決結果無影響，爰不一一贅述，附此敘明。
陸、訴訟費用負擔之依據：民事訴訟法第78條、第85條第1項但
    書。
中    華    民    國    99    年    12    月    6     日
                  民事第二庭    法  官  呂麗玉
附表一：
┌──┬────┬──────┬──────┬─────┐
│編號│附  圖  │  坐落地號  │面      積  │備    註  │
│    │標  示  │（台中市東區│（平方公尺）│          │
│    │        │   旱溪段） │            │          │
├──┼────┼──────┼──────┼─────┤
│ １ │  A1    │ 12-33      │36          │一層樓建物│
│    │        │            │            │林國潘占用│
├──┼────┼──────┼──────┼─────┤
│ ２ │  A2    │ 12-97      │16          │同上      │
├──┼────┼──────┼──────┼─────┤
│ ３ │  A3    │ 12-91      │7           │同上      │
├──┼────┼──────┼──────┼─────┤
│ ４ │  A4    │ 12-56      │22          │同上      │
├──┼────┼──────┼──────┼─────┤
│ ５ │  A5    │ 12-35      │151         │同上      │
├──┼────┼──────┼──────┼─────┤
│ ６ │  A6    │            │195         │同上      │
├──┼────┤ 12-10      ├──────┼─────┤
│ ７ │  A7    │            │4           │雨遮      │
├──┼────┼──────┼──────┼─────┤
│ ８ │  A8    │ 12-35      │2           │雨遮      │
├──┼────┼──────┼──────┼─────┤
│ ９ │  B1    │            │21          │二層樓建物│
│    │        │            │            │林朝乾占用│
├──┼────┤ 12-33      ├──────┼─────┤
│ １０ │  B2    │            │3           │同上      │
├──┼────┼──────┼──────┼─────┤
│  │  B3    │ 12-35      │95          │同上      │
└──┴────┴──────┴──────┴─────┘
附表二：申報地價
┌───┬───┬───┬───────┬──────┐
│地號  │附圖所│面積（│93.1.1申報地價│96.1.1申報地│
│      │示部分│平方公│              │價          │
│      │      │尺）  │              │            │
├───┼───┼───┼───────┼──────┤
│      │A6    │195   │              │            │
│12-10 ├───┼───┤4,200         │4,355       │
│      │A7    │4     │              │            │
├───┼───┼───┼───────┼──────┤
│      │A1    │36    │              │            │
│      ├───┼───┤              │            │
│12-33 │B1    │21    │4,900         │5,450       │
│      ├───┼───┤              │            │
│      │B2    │3     │              │            │
├───┼───┼───┼───────┼──────┤
│      │A5    │151   │              │            │
│      ├───┼───┤              │            │
│12-35 │A8    │2     │4,240         │4,720       │
│      ├───┼───┤              │            │
│      │B3    │95    │              │            │
├───┼───┼───┼───────┼──────┤
│12-56 │A4    │22    │3,760         │4,320       │
├───┼───┼───┼───────┼──────┤
│12-91 │A3    │7     │4,000         │4,600       │
├───┼───┼───┼───────┼──────┤
│12-97 │A2    │16    │4,000         │4,600       │
└───┴───┴───┴───────┴──────┘
 附表三：
┌────┬─────────────────────┐
│被告林國│(95*4200*5%*2(1/12))+(195*4535*5%*2(11/12)│
│潘部分  │)+(4*4200*5%*2(1/12))+(4*4535*5%*2(11/12))│
│        │+(36*4900*5%*2(1/12))+(36*5450*5%*2(11/12)│
│        │)+(151*4240*5%*2(1/12))+(151*4720*5%*2(11/│
│        │12))+(2*4240*5%*2(1/12))+(2*4720*5%*2(11/1│
│        │2))+(22*3760*5%*2(1/12))+(22*4320*5%*2(11/│
│        │12))+(7*4000*5%*2(1/12))+(7*4600*5%*2(11/ │
│        │12))+(16*4000*5%*2(1/12))+(16*4600*5%*2(11│
│        │/12))=85313+128964+1750+2645+18375+28613+ │
│        │66692+103938+883+1377+8617+13860+2917+4696│
│        │+6667+10733=486040【元以下四捨五入】      │
├────┼─────────────────────┤
│被告林朝│1.93年1月1日至98年11月30日部分            │
│乾部分  │(21*4900*5%*2(1/12))+(21*5450*5%*2(11/12))│
│        │+(3*4900*5%*2(1/12))+(3*5450*5%*2(11/12)) │
│        │+(95*4240*5%*2(1/12))+(95*4720*5%*2(11/12)│
│        │)=10719+16691+1531+2384+41958+65392=138675│
│        │2.98年12月1日至99年9月27日部分            │
│        │(21*5450*5%*(9/12))+(21*5450*5%*(27/365))+│
│        │(3*5450*5%*(9/12))+(3*5450*5%*(27/365))+(9│
│        │5*4720*5%*(9/12))+(95*4720*5%*(27/365))=42│
│        │92+423+613+60+16815+1658=23861【元以下四捨│
│        │五入】                                    │
└────┴─────────────────────┘
正本係照原本作成。
如對本判決上訴，須於判決送達後20日內向本院提出上訴狀。如
委任律師提起上訴者，應一併繳納上訴審裁判費。
中    華    民    國    99    年    12    月    6     日
                                書記官  趙振燕

司法院資訊處製作；財團法人民間司法改革基金會備份。
